---
title: 
  ru: "Оценка открытости, доступности и достоверности официальной информации о выбросах диоксида серы от крупнейших точечных антропогенных источников в России с помощью данных дистанционного зондирования Земли"
  en: "An assessment of openness, availability and credibility of official information on sulphur dioxide emissions from the largest antropogenic point sources in Russia using remote sensing data"
author:
  ru: "П. О. Сёмин"
  en: "P. O. Syomin"
affiliation:
  ru: "Общество с ограниченной ответственностью «Хабр»,     Российская Федерация, 105082, г. Москва, Спартаковский пер., д. 2, стр. 1, эт/пом/ком 3/III/6"
  en: "Limited Liability Company Habr,\r2/1 Spartakovskiy Lane, Section 3, Moscow, 105082, Russian Federation"
abstract:
  ru: ""
  en: ""
keywords:
  ru: "*Ключевые слова:*"
  en: "*Keywords:*"
udk_code: "УДК 349.6, 504.064"
output:
  odt_document:
    reference_odt: reference-styles.odt
    template: template.opendocument
bibliography: references.bib
notes-after-punctuation: false
reference-section-title: "4. Библиография"
---

```{r setup, include=FALSE}
knitr::opts_chunk$set(echo = FALSE, message = FALSE, warning = FALSE)
library(knitr)
```

```{r load_data, include=FALSE, cache=TRUE}
source("Analysis.R")
```

# 1. Введение

Право на достоверную информацию о состоянии окружающей среды — одно из основных прав человека. Оно закреплено в статье 42 Конституции России, конкретизируется в статье 11 Федерального закона от 10.01.2002 №7-ФЗ «Об охране окружающей среды» и регламентируется в других нормативно-правовых актах. На международном уровне важное значение в признании и регулировании этого права имеет, в частности, Конвенция о доступе к информации, участии общественности в принятии решений и доступе к правосудию по вопросам, касающимся окружающей среды 1998 года (Орхусская конвенция; Россия в ней не участвует). Право на достоверную информацию о состоянии окружающей среды связано со свободой искать, получать, передавать, производить и распространять информацию любым законным способом, с правом на доступ к информации о деятельности органов государственной власти. Ему корреспондирует обязанность органов государственной власти и местного самоуправления, а также частных субъектов по обеспечению доступа к соответствующей информации. Информационная открытость государства в сфере экологии способствует осознанному участию граждан и их объединений в решении вопросов, касающихся окружающей среды, экологическому образованию и просвещению, развитию экологической культуры и, соответственно, исполнению обязанности по бережному отношению к окружающей среде и природным богатствам.

Экологическая информация должна быть открытой, доступной и достоверной. Открытость означает, что каждый может получить информацию в любое время непосредственно или по запросу, доступность можно определить как степень лёгкости получения информации, а достоверность — как соответствие информации реальному положению вещей. Нужно заметить, что вопрос о соотношении понятий «открытость» и «доступность» информации, а также «прозрачности», «публичности», «гласности» и «транспарентности», является дискуссионным, однако он не входит в предмет данной статьи, поэтому термины «открытость» и «доступность» информации используются здесь и далее в том значении, в котором указано выше. Три указанные характеристики являются юридическими требованиями: так, статья 4 Федерального закона от 09.02.2009 № 8-ФЗ «Об обеспечении доступа к информации о деятельности государственных органов и органов местного самоуправления» закрепляет их в качестве принципов права. Вместе с тем очевидно, что в России есть вопросы как к открытости и доступности, так и к достоверности экологической информации. Следовательно, возникает необходимость оценить степень её открытости, доступности и достоверности.

Один из очевидных способов такой оценки — сравнить сведения из разных источников. Традиционный источник — это агрегированные данные мониторинга окружающей среды и отчётности природопользователей, также известные как *bottom-up inventories* (в англоязычном названии подразумевается, что движение информации идёт снизу вверх: от данных по отдельным пунктам и объектам к статистике по городам, регионам, странам). Альтернативный источник — данные дистанционного зондирования Земли. По мере запуска новых спутников и улучшения алгоритмов обработки космических снимков эти данные стали использоваться в качестве дополнения к наземным, а иногда и заменять их. Например, выбросы от вулканов, расположенных в труднодоступных районах, можно отследить только со спутника. С помощью дистанционных методов исследователи смогли обнаружить уменьшение выбросов в атмосферный воздух на территории Китая и Перу в связи с внедрением более экологичных технологий и сокращением объёмов производства во время Олимпийских игр 2008 года и экономического кризиса и увеличение выбросов в Индии из-за строительства тепловых электростанций.

Иногда данные дистанционного зондирования используются непосредственно для проверки достоверности экологической отчётности. В частности, авторы глобального каталога выбросов диоксида серы по спутниковым данным делают вывод, что более чем двухкратное различие между измеренными выбросами и отчётными показателями в Мексике в первую очередь объясняются наличием выбросов, не попавших в отчётность. Для России и Турции в той же работе отмечается расхождение в многолетних тенденциях изменения объёма выбросов: по отчётным данным, выбросы снижаются, в то время как по дистанционным данным они в России остаются постоянными, а в Турции растут. Исследователи из Сибирского федерального университета сравнили наземные данные о выбросах диоксида серы в Норильске со спутниковыми и обнаружили расхождение между ними, которое составляет от 3 до 46%. Наличие таких научных работ говорит о том, что данные космического мониторинга действительно могут использоваться для оценки достоверности экологической информации, и повышает актуальность вопроса о проведении такой проверки в отношении выбросов от источников на территории России.

Вопрос об использовании данных космического мониторинга в юридических целях обсуждается в российской научной литературе. Отмечается, что данные дистанционного зондирования с 2016 года используются для государственного земельного надзора. Спутниковые снимки применяются для выявления незаконных рубок. Мониторинг земель сельскохозяйственного назначения также может осуществляться из космоса. Кроме того, дистанционные данные можно использовать для определения состояния посевов при заключении и исполнении договоров страхования урожая сельскохозяйственных культур и разрешении споров, возникающих из таких договоров. Данные дистанционного зондирования используются при производстве судебно-экологических экспертиз. Таким образом, можно поставить вопрос и об использовании данных космического мониторинга в контексте реализации права достоверную информацию о состоянии окружающей среды — для оценки открытости, доступности и достоверности такой информации.

Основная идея исследования заключается в том, чтобы сравнить экологическую информацию из двух источников: официальная отчётность и данные дистанционного зондирования Земли. Каждый из двух источников можно характеризовать с позиций открытости, доступности и достоверности информации. Открытость и доступность относятся к процедуре получения информации из данного источника, а достоверность — к содержанию источника. Следовательно, сравнение позволит оценить открытость, доступность и достоверность экологической информации. 

В то же время сравнить абсолютно всю официальную экологическую информацию с абсолютно всеми доступными дистанционными данными невозможно, потому что объём таких информации и данных огромен, а форма их представления в большинстве случаев не позволяют провести простое сравнение — нужно переводить официальные отчёты в машиночитаемый вид, делать вычисления на основе исходных спутниковых снимков. Таким образом, нужно чётко ограничить пределы исследования. В понятие экологической информации включают как минимум две группы сведений: о состоянии окружающей среды и о её загрязнении. В данной статье рассматривается один конкретный вид информации о загрязнении окружающей среды: информация о выбросах диоксида серы в атмосферный воздух от крупнейших точечных антропогенных источников на территории России. Точечные источники — это источники небольшой площади, и фактически речь идёт о некоторых городах-миллинниках или о городах с крупными промышленными производствами. Выбор вида информации для сравнения объясняется тем фактом, что для выбросов дикосида серы в атмосферный воздух есть глобальный каталог данных, полученных с помощью дистанционного зондирования и представленных в виде таблицы с указанием объёма по крупнейшим источникам загрязнения за 2005–2019 годы в тысячах тонн за год. Диоксид серы является одним из целевых загрязняющих веществ при мониторинге, поэтому показатель «объём выбросов диоксида серы» можно назвать достаточно характерным. Сравнение по нему позволяет с некоторой осторожностью сделать предположения об открытости, доступности и достоверности экологической информации в целом.

Таким образом, цель данного исследования — оценить открытость, доступность и достоверность официальной информации о выбросах диоксида серы от крупнейших точечных антропогенных источников, расположенных на территории России. Для достижения данной цели выполняются следующие задачи:

1) получить наборы данных для анализа: набор данных, подготовленных с помощью космического мониторинга, и набор данных, содержащихся в официальной отчётности;

2) проанализировать данные: сравнить наборы данных с точки зрения процедуры их получения и сравнить данные, содержащиеся в наборах;

3) дать юридическую интерпретацию результатов сравнения и сделать выводы о перспективах использования дистанционных данных для оценки открытости, доступности и достоверности экологической информации с учётом результатов исследования.

Исследование, с одной стороны, носит конкретный характер и заключается в сравнении двух массивов данных с точки зрения процедуры их получения и точности самих данных, а с другой стороны, должно стать одним из примеров того, как можно на практике использовать данные дистанционного зондирования для достижения юридически значимых целей, в данном случае — для оценки реализации права на достоверную информацию о состоянии окружающей среды.

# 2. Основное исследование

## 2.1. Получение данных для анализа

В исследовании используются два набора данных о выбросах диоксида серы: набор дистанционных данных, основанных на результатах дистанционного зондирования Земли, и набор отчётных данных, содержащихся в официальной экологической отчётности государства и частных компаний.

Набор дистанционных данных был загружен с сайта проекта *Global Sulfur Dioxide Monitoring*, который организован Национальным управлением по аэронавтике и исследованию космического пространства (НАСА). В рамках данного проекта создан каталог измерений выбросов диоксида серы от разных источников *(MEaSUREs SO~2~ source emission catalogue),* который представляет собой электронную таблицу и который можно загрузить на странице https://so2.gsfc.nasa.gov/measures.html. Первая версия каталога появилась в работе международной группы исследователей (Фиолетов, 2016). В заключительном разделе указанной статьи авторы выразили надежду, что каталог будет обновлён, расширен и улучшен и обновлённая версия будет опубликована на сайте НАСА по указанному выше адресу. Первая версия каталога отличается от текущей. В настоящем исследовании используется наиболее новая версия каталога, загруженная с сайта НАСА.

В каталоге — 634 крупнейших точечных источника выбросов, расположенных по всему миру. Крупнейшие источники — это те, выбросы от которых превышают примерно 30 тысяч тонн в год. Меньшие объёмы со спутника отследить затруднительно. У каждого источника выбросов есть краткое наименование, которые обычно представляет собой название населённого пункта или объекта (например, Moscow или Mt. Etna). Источники выбросов сгруппированы по типам и странам. Выделяются четыре типа источников: электростанции *(power plants),* металлургические производства *(smelters),* нефтегазовые производства *(oil and gas)* и вулканы *(volcanoes).* Все, кроме вулканов, являются антропогенными. Как правило, антропогенный источник выбросов — это крупный промышленный центр либо мегаполис. Для каждого источника в каталоге указан объём выбросов диоксида серы, рассчитанный по спутниковым снимкам за каждый год с 2005 по 2019.

Россия в каталоге представлена 31 антропогенным источником. Для оптимизации настоящего исследования в каталог было внесено одно изменение: источники выбросов Nickel (посёлок городского типа Никель в Мурманской области) и Severonikel (город Мончегорск в том же регионе) были объединены в один источник Nickel+Severonikel путём суммирования объёма выбросов. Причина объединения в том, что заводы в обоих населённых пунктах принадлежат Кольской горно-металлургической компании в составе ГМК «Норильский никель» («Норникель»), и в отчётах по устойчивому развитию «Норникеля» их выбросы указаны суммарно.

В отличие от дистанционных данных, единый каталог официальной отчётности о выбросах от источников, расположенных на территории России, отсутствует, поэтому автор составил такой каталог самостоятельно. За основу был взят каталог дистанционных данных. Таким образом, для формирования каталога отчётных данных осуществлялся поиск официальной информации о выбросах от 30 источников за 2005–2019 годы.

Официальную экологическую информацию можно подразделить на публичную, формируемую органами государственной власти и местного самоуправления, и частную, формируемую организациями-природопользователями. Публичная экологическая информация характеризуется требованиями к открытости и доступности, поэтому источники публичной экологической информации являлись приоритетными при составлении каталога отчётных данных. Требований к открытости частной экологической информации нет, поэтому её нельзя было брать за основу, однако если такая информация обнаруживалась в открытом доступе, то она тоже использовалась.

Существуют разные способы обеспечения доступа к публичной экологической информации, главные из которых — её предоставление по запросам и опубликование в открытом доступе, то есть, как правило, на официальных сайтах органов власти. Несмотря на то что юридически эти способы равноценны, с точки зрения удобства для пользователя предпочтительным является опубликование информации в открытом доступе. Даже Орхусская конвенция, принятая более двадцати лет назад, ставит цель «постепенного увеличения объёма экологической информации в электронных базах данных, являющихся легкодоступными для общественности через публичные сети связи» (статья 5(3)). Концепция открытости федеральных органов исполнительной власти, утверждённая распоряжением Правительства Российской Федерации от 30 января 2014 года № 93-р, содержит задачи повышения доступности открытых государственных данных и качества опубликованных данных. Таким образом, хотя формально возможность получения экологической информации по запросу также позволяет характеризовать её как открытую и доступную, фактически открытость и доступность по современным стандартам ассоциируется с опубликованием информации в открытом доступе на официальных сайтах в Интернете. Поэтому в рамках данного исследования запросы о предоставлении информации не направлялись и поиск информации осуществлялся только в Интернете. 

Таким образом, для формирования набора отчётных данных использовались следующие источники официальной экологической информации:

1) сайт Федеральной службы государственной статистики (Росстата) и связанные с ним информационные системы. Как правило, информация бралась из «Базы данных показателей муниципальных образований». Например, в базе данных показателей муниципальных образований Свердловской области можно найти информацию о выбросах диоксида серы от стационарных источников на территории Кировградского городского округа за 2014–2017 годы;

2) государственные доклады о состоянии и охране окружающей среды или аналогичные доклады, подготовленные органами исполнительной власти субъекта, на территории которого расположен источник выбросов, и опубликованные на официальных сайтах таких органов. Например, в государственных докладах о состоянии и об охране окружающей среды Оренбургской области есть информация о выбросах диоксида серы от стационарных источников за 2005–2008 годы в Оренбурге, Медногорске и Орске;

3) обобщённые данные федерального статистического наблюдения по форме отчётности № 2-ТП (воздух) в разрезе субъектов и муниципальных образований, размещённые на сайте Федеральной службы по надзору в сфере природопользования (Росприроднадзора). Например, в этих обобщённых данных есть информация о выбросах диоксида серы в Новокуйбышевске (Самарская область) за 2018–2019 годы;

4) корпоративная отчётность крупных компаний, владеющих источниками выбросов. Например, из отчётов «Норникеля» можно извлечь данные о выбросах диоксида серы в Норильске за 2006–2019 годы.

Официальная отчётность обычно представлена по муниципальным образованиям, а дистанционные данные — по условным названиям источников выбросов и их координатам. Условные названия источников выбросов соответствуют городам, а города обычно являются административными центрами соответствующих муниципальных образований, что в большинстве случаев позволило однозначно соотнести источник выбросов из набора дистанционных данных с конкретным муниципальным образованием из официальной отчётности. В некоторых случаях, тем не менее, приходилось суммировать отчётные данные по выбросам в нескольких муниципальных образованиях. Например, источник выборосов Novokuznetsk (город Новокузнецк в Кемеровской области), на первый взгляд, соответствует только Новокузнецкому городскому округу, однако рядом с ним находится Мысковский городской округ, также характеризующийся большими выбросами. Поскольку на спутниковых снимках два небольших источника выбросов, находящиеся на небольшом расстоянии (до 50 километров)  друг от друга, сливаются в один, следует предположить, что источник Novokuznetsk в действительности соответствует выбросам одновременно с территории Новокузнецкого и Мысковского городского округов. Следовательно, в наборе отчётных данных в строке Novokuznetsk указывалась сумма выбросов по Новокузнецкому и Мысковскому городскому округу.

В набор отчётных данных включалась только информация о выбросах от стационарных источников, но не от передвижных. Причина в том, что выбросы от передвижных источников сложнее оценить, и в официальной отчётности они указаны редко. Это не должно повлиять на результаты анализа данных, поскольку в выхлопных газах автомобилей, составляющих наибольшую часть передвижных источников, доля диоксида серы невелика.

Ни один из четырёх источников информации не охватывает все 30 источников выбросов за все 15 лет. Так, в «Базе данных показателей муниципальных образований» содержатся сведения только за 2014–2017 годы. Обобщённая статистика по формам № 2-ТП (воздух) доступна только для 2018 и 2019 годов. Государственные доклады обычно охватывают более продолжительный период времени, однако информация о выбросах диоксида серы в них есть не всегда. Корпоративная отчётность есть только у двух компаний и позволяет получить сведения только о трёх источниках выбросв. Таким образом, каталог отчётных данных формировался исходя из принципа максимального извлечения доступной информации из имеющихся источников и путём сочетания разных источников информации. Если для одного и того же источника выбросов за один и тот же год было доступно несколько значений объёма выбросов (например, с сайта Росстата и из государственного доклада), то они включались в каталог каждое по отдельности, но при анализе усреднялись так, чтобы один источник выбросов за один год был представлен только одним значением. Максимально можно было собрать 450 значений (30 источников выбросов умножить на 15 лет). Фактически удалось собрать `r nrow_reported` значение, то есть чуть больше половины, что достаточно для анализа.

Таким образом, набор дистанционных данных содержал 450 значений для 30 источников выбросов за 15 с 2005 по 2019 год, а набор отчётных данных — `r nrow_reported` значение для 30 источников выбросов за разные годы в пределах того же периода с 2005 по 2019 год. Данные были проанализированы с использованием методов прикладной статистики. Анализ проводился с помощью языка программирования R и среды разработки RStudio. Исходные данные и программный код для анализа находятся у автора статьи и могут быть предоставлены по запросу.

## 2.2. Анализ данных

Как говорилось выше, сравнить наборы данных можно по двум критериям. Первый — процедурный: простота получения и полнота сведений. Второй — содержательный: сами значения объёмов выбросов. Первое сравнение позволит сделать выводы об открытости и доступности информации, а второе — о её достоверности.

Набор дистанционных данных является наиболее открытым и доступным для конечного пользователя: его можно загрузить с сайта. Отчётные данные менее открыты и доступны. В целом удалось найти только чуть больше половины от потенциального объёма информации. Наличие или отсутствие отчётных данных о выбросах диоксида серы для каждого из 30 источников загрязнения за каждый из 15 лет визуализировано на графике 1.

### График 1.

```{r rep_data_avail_plot}
rep_data_avail_plot
```

Продолжительность хронологий объёмов выбросов в наборе отчётных данных составляет от 6 до 15 лет. Полных или почти полных хронологий — всего три. С 2014 года данные о выбросах есть за все годы для всех крупных источников загрязнения (за единственным исключением — Костомукша в 2016 году), а до 2014 года информация в открытых источниках представлена фрагментарно.

Процесс поиска общедоступной официальной информации о выбросах диоксида серы трудоёмок. Для формирования набора данных приходится искать и комбинировать сведения из разных источников. Эти сведения совпадают далеко не всегда, поэтому нужно устранять расхождения. Сайты органов власти различаются по организации и наполнению, иногда недоступны, запутанны в плане навигации, содержат неработающие ссылки. Однажды размещённая информация может исчезнуть в любой момент (в частности, так произошло с набором данных по форме №2-ТП (воздух) за 2019 год, который был на сайте Росприроднадзора в момент сбора данных, но исчез ко времени написания статьи). Данные представлены в разных форматах и имеют разную структуру. Тексты государственных докладов и корпоративных отчётов также различаются по структуре и содержанию, причём не только в зависимости от региона или компании, но и в зависимости от года. Для наглядного представления трудоёмкости работы можно сравнить объёмы исходных источников информации и итогового набора отчётных данных: государственные доклады, корпоративные отчёты, извлечения из статистики, архивы со обобщённой информацией по  форме №2-ТП (воздух) — это примерно 400 файлов общим объёмом около 3,5 Гб, в то время как набор отчётных данных — это одна электронная таблица объёмом около 40 Кб. Таким образом, доступность официальной информации о выбросах диоксида серы невелика. Причина — в необходимости долгой ручной работы, которую нужно проделать для извлечения этой информации.

При сравнении по содержательному критерию начать следует с того, что данные дистанционного зондирования подвержены влиянию большого количества искажений, поэтому их точность ограничена. Тем не менее, погрешность измерений всё же является достаточно определённой: истинное значение объёма выбросов с большой вероятностью находится в некотором диапазоне значений, и если объём выбросов, указанный в отчётных данных, находится за границами данного диапазона, то возникает вопрос о достоверности отчётности. Например, если выбросы по дистанционным данным составляют 100 тысяч тонн плюс-минус 55%, то истинное значение с высокой вероятностью находится между 55 и 155 тысячами тонн. В таком случае 80 тысяч тонн в отчётности — нормальный результат, но 160 тысяч тонн — существенное расхождение, вызывающее вопросы. При этом  наличие заметной тенденции в расхождениях (например, дистанционные данные постоянно оказываются больше отчётных) позволяет ещё больше усомниться в достоверности той или иной информации.

Точность дистанционных данных различается в зависимости от величины зафиксированного со спутника объёма выбросов. Для выбросов больше 100 тысяч тонн в год погрешность составляет 55%, а для выбросов меньше 50 тысяч тонн в год она указана как  «больше 67%». Можно сделать вывод, что для выбросов от 50 до 100 тысяч тонн в год погрешность равняется 67%, а для меньшего объёма выбросов она по сути не определена. Если известна погрешность, то можно для каждого источника выбросов за каждый год проверить, попадает ли объём выбросов, указанный в отчётных данных, в диапазон значений, вычисленный на основе дистанционных данных и их погрешности. Далее можно составить агрегированную статистику: сколько раз дистанционные данные оказались существенно меньше отчётных, сколько раз — существенно больше и сколько раз — примерно равны. Поскольку погрешность дистанционных измерений различается в зависимости от объёма выбросов, статистику нужно разбить на три группы в зависимости от объёма выбросов по дистанционным данным: до 50 тысяч тонн, от 50 до 100 тысяч тонн и от 100 тысяч тонн. Результаты сравнения по группам представлены в таблице 1. Примерно в половине случаев отчётные данные соответствуют дистанционным, а в половине случаев наблюдается существенное расхождение.

### Таблица 1.

```{r table_1}
kable(table_1,
      col.names = c("Объём выбросов по дистанционным данным", "Отчёт < дист.", "Отчёт = дист.", "Отчёт > дист."))
```

В группе «объём выбросов до 50 тысяч тонн» результаты сравнения отчётных данных с дистанционными распределены приблизительно поровну: по трети в каждом столбце. Чтобы объяснить это явление, нужно вспомнить, что точность дистанционных измерений для небольших объёмов выбросов невысока и погрешность по сути может быть любой. Из-за невысокой точности измерений различия между отчётными и дистанционными данными будут объясняться в основном действием случайных факторов. Если же действуют только случайные факторы, то следует ожидать, что варианты различий между отчётными и дистанционными данными будут встречаться приблизительно с равной вероятностью, что и наблюдается. Таким образом, в группе источников загрязнения с выбросами менее 50 тысяч тонн в год расхождения между дистанционными и отчётными данными, по всей видимости, носят случайный характер и объясняются низкой точностью дистанционных измерений при небольших объёмах выбросов.

Иная ситуация складывается в двух других группах по объёму: от 50 до 100 тысяч тонн и от 100 тысяч тонн. В них преобладают только два варианта сравнения: отчётные данные либо приблизительно равны дистанционным, либо существенно меньше их. Только в редких случаях отчётные данные оказываются выше дистанционных, причём в группе «выбросы больше 100 тысяч тонн» такой результат сравнения не встречается вовсе. Точность дистанционных измерений для больших объёмов выбросов выше, чем для небольших, и она строго определена: например, плюс-минус 55% для источников с выбросами более 100 тысяч тонн в год. Следовательно, здесь затруднительно объяснить различия исключительно действием случайных факторов, поскольку точность измерений выше, а распределение результатов сравнения характеризуется некоторой тенденцией. Эта тенденция следующая: при значительных объёмах выбросов (от 50 тысяч тонн диоксида серы в год по дистанционным данным) отчётные данные либо приблизительно совпадают с дистанционными, либо оказываются существенно меньше дистанционных.

При составлении таблицы 1 анализировались три результата сравнения: дистанционные данные меньше отчётных, больше отчётных и примерно равны им с учётом погрешности. Можно поступить по-другому: для каждого источника загрязнения за каждый год вычислить разность между отчётными и дистанционными данными, не обращая внимания на погрешность, и посмотреть на распрделение этих разностей. Если различия между двумя источниками данных объясняются исключительно случайными факторами, то разности будут распределены симметрично: примерно в половине случаев они будут отрицательными (отчётные данные меньше дистанционных), а в другой половине случаев — положительными (отчётные данные больше дистанционных). Распределения разностей между отчётными и дистанционными данными представлены в таблице 2.

### Таблица 2.

```{r table_2}
kable(table_2,
      col.names = c("Объём выбросов по дистанционным данным", "Отчёт < дист.", "Отчёт > дист."))
```

Результаты сравнения, представленные в таблице 2, согласуются с результатами, представленными в таблице 1. В группе источников загрязнения с выбросами до 50 тысяч тонн разности распределены приблизительно равномерно. Следовательно, различия отчётных и дистанционных данных здесь, вероятно, объясняются только случайными факторами. В двух других группах распределение разностей смещено: отчётные данные гораздо чаще оказываются меньше, чем дистанционные, чем наоборот. Это подтверждает ранее выявленную тенденцию: при выбросах диоксида серы от 50 тысяч тонн отчётные данные, как правило, меньше, чем дистанционные.

Разумеется, наличие общей тенденции не означает, что при выбросах от 50 тысяч тонн в год дистанционные данные будут больше отчётных всегда и для всех источников выбросов. Так, в Норильске в течение всех 15 лет различия между отчётными и дистанционными данными укладываются в погрешность дистанционных измерений. Максимальное расхождение между дистанционными и отчётными данными составляет по 12% в большую и меньшую сторону — это довольно высокая степень согласованности. Как и следует ожидать при действии исключительно случайных факторов, в 8 случаях отчётные выбросы меньше дистанционных, а в 7 — больше.  Тем не менее, наличие подобных исключений не отменяет общую тенденцию.

Также можно визуально сравнить распределения количества источников загрязнения в зависимости от значений выбросов по отчётным и дистанционным данным. Диаграмма распределения представлена на графике 2. На графике не показаны данные по Норильску, поскольку объёмы выбросов в этом городе многократно превышают объёмы выбросов из других источников и составляют около 2 миллионов тонн в год. Если не убрать их с графика, то левая часть графика оказалась бы слишком сжатой и различия распределений были бы незаметны.

### График 2.

```{r plot_1}
plot_1
```

Распределение по дистанционным данным смещено вправо по сравнению с распределением отчётных данных, то есть в целом среди дистанционных данных чаще встречаются более высокие значения объёма выбросов. Стоит обратить внимание, что в дистанционных данных сначала идёт «пик» на промежутке от 0 до 10 тысяч тонн, а потом «провал», выправляющийся только к 40 тысячам тонн. Это связано с тем, что порог чувствительности дистанционных измерений составляет примерно 30 тысяч тонн, а меньшие объёмы выбросов фиксируются не всегда либо регистрируются как нулевое значение. В остальном же пик отчётных значений приходится на диапазон от 0 до 40 тысяч тонн, а пик дистанционных значений, менее выраженный и более растянутый, — на промежуток от 30 до 80 тысяч тонн. Между медианами выбросов также есть заметные различия: медианный выброс по отчётным данным составляет `r format(median_values_without_Norilsk$reported, digits = 0, scientific = FALSE)` тысяч тонн в год, а по дистанционным — `r format(median_values_without_Norilsk$remote, digits = 0, scientific = FALSE)` тысяч тонн в год. Иначе говоря, медианные выбросы по отчётным данным составляют только около `r round(median_values_without_Norilsk$reported / median_values_without_Norilsk$remote * 100, digits = 0)`% от медианных выбросов по дистанционным данным, что несколько выходит за границы 55%-го диапазона погрешности, хотя и не выходит за границы 67%-го диапазона, характерного для меньших объёмов выбросов. Различие медиан является статистически значимым (Wilcoxon *V* = `r format(medians_comparison$statistic, scientific = FALSE)`, p < 0.001). Хотя по его величине нельзя однозначно утверждать, что оно не является следствием только низкой точности спутниковых измерений, в совокупности с ранее изложенными аргументами о распределении разностей и групп различий между данными оно, тем не менее, становится ещё одним аргументом, подтверждающим наличие тенденции к меньшему объёму выбросов в отчётных данных по сравнению с дистанционными.

На графике можно заметить одну деталь: два небольших «пика» по отчётным данным в районе 80–100 и 130–150 тысяч тонн. Эти «пики» также вызывают некоторые вопросы, и подробнее о возможных интерпретациях будет сказано в следующей части статьи.

## 2.3. Обсуждение результатов анализа

Анализ отчётных и дистанционных данных позволяет сделать следующие первичные выводы. Во-первых, открытость и доступность дистанционных данных превосходит степень открытости и доступности официальной информации. Во-вторых, между отчётными и дистанционными данными имеются расхождения. В-третьих, эти расхождения при объёмах выбросов по дистанционным данным до 50 тысяч тонн не характеризуются выраженной тенденцией, в то время как при более крупных выбросах проявляется явная тенденция: отчётные данные обычно меньше, чем дистанционные. Следующий этап исследования — это интерпретация первичных выводов, вытекающих из анализа эмпирического материала. Интерпретацию целесообразно провести сначала в контексте открытости и доступности информации, далее в контексте её достоверности и, наконец, с точки зрения общих возможностей использования дистанционных данных как источника экологической информации, средства повышения её открытости и доступности и проверки достоверности.

В плане открытости и доступности дистанционные данные близки к эталону. Информация о выбросах диоксида серы, представленная на сайте НАСА, доступна постоянно, без регистрации и запросов. Она представлена в машиночитаемом виде, удобно структурирована, сопровождается необходимыми метаданными и описанием методики получения, регулярно дополняется. Конечно, говоря о данных, полученных с помощью космического мониторинга, не следует забывать, что в основе лежит огромный архив оригинальных спутниковых снимков и алгоритмы их обработки, так что открытость и доступность итогового продукта (таблицы с объёмами выбросов по источникам) сочетается с необходимостью больших организационных, интеллектуальных, финансовых затрат для его создания, а также, возможно, закрытостью некоторой части исходной информации и кода, используемого для обработки.

Официальная информация о выбросах диоксида серы в России, напротив, недостаточно открыта и при этом труднодоступна. Относительно полную хронологию выбросов можно составить только за период с 2014 года, а до этого времени данные представлены фрагментарно. Нужно отметить, что речь в данном исследовании идёт о крупнейших источниках выбросах диоксида серы, то есть оказывающих наибольшее воздействие на атмосферный воздух, вносящих основной вклад в общий объём выбросов и подлежащих наибольшему контролю. Несмотря на это, открытость и доступность информации о таких выбросах сравнительно невелика, и для сбора даже неполной информации требуются существенные усилия.

Говоря о недостаточной открытости и доступности официальной экологической информации о выбросах диоксида серы в России, нужно обратить внимание на ряд особенностей управления и регулирования в этой сфере. Во-первых, функции по сбору и распространению информации распределены между разными органами государственной власти. Так, за сбор и агрегирование информации от собственников объектов, являющихся источниками выбросов, до 2018 года отвечал Росстат. Распространение полученной статистической информации осуществляется, с одной стороны, самим Росстатом, а с другой стороны, Министерством природных ресурсов и экологии Российской Федерации и уполномоченными органами государственной власти субъектов при подготовке ими докладов о состоянии и об охране окружающей среды. Кроме того, с 2018 года функции по сбору статистической отчётности по загрязнени атмосферного воздуха были переданы от Росстата к Росприроднадзору. Таким образом, за исследуемый промежуток времени имеется как минимум 3 федеральных и множество региональных органов государственной власти, связанных с обработкой информации о выбросах в атмосферный воздух. И хотя единые стандарты сбора такой информации обеспечиваются преемственностью статистических форм, единые стандарты распространения собранной информаци отсутствуют. Каждый орган самостоятельно определяет, какой объём статистической информации и с какой детализацией он может разместить в открытом доступе. Структура государственных докладов о состоянии и об охране окружающей среды и состав сведений, которые в них представлены, также регламентируются только в общих рамках, поэтому конкретный набор данных в каждом таком докладе различается. В результате получается следующая ситуация: хотя сами по себе базы статистической информации, наборы открытых данных и государственные доклады представляют собой ценный источник информации о загрязнении окружающей среды и сам факт их наличия в открытом доступе — большой плюс, их полнота и удобство использования пока недостаточно высоки. Стоит отметить, что доступность информации с течением времени растёт: так, если данные до 2014 года приходилось искать преимущественно в государственных докладах, то данные с 2014 года можно найти в базе Росстата, а с 2018 года — в формате открытых данных на сайте Росприроднадзора с разбивкой по всем муниципальным образованиям. Тем не мене, вопрос о повышении открытости и доступности такой информации остаётся актуальным, особенно если говорить об исторических данных за период до 2014 года. Вместе с тем представляется, что детальная регламентация содержания государственных докладов о состоянии и об охране окружающей среды была бы не лучшим вариантом, потому что такие доклады должны представлять собой не просто сборники статистической информации, а анализ экологической ситуации в конкретном регионе, учитывающий местные особенности, в связи с чем их унификация нецелесообразна и не соответствует принципу федерализма в государственном устройстве России. Более удачным вариантом представляется распространение экологической информации о выбросах загрязняющих веществ в виде открытых данных с детализацией по загрязняющим веществам, годам, субъектам федерации, отраслям экономики и муниципальным образованием. На взгляд автора, наборы сводных данных по выбросам в атмосферный воздух за 2018–2019 годы, опубликованные на сайте Росприроднадзора, представляют собой достаточно хороший вариант в плане открытости, доступности и полноты. Тем не менее, даже в случае с ними имеет смысл, во-первых, унифицировать структуру этих наборов данных (сейчас наборы за 2018 и 2019 год имеют разную структуру), а во-вторых, решить вопрос с интеграцией этих наборов данных в Единую межведомственную информационную систему статистики (ЕМИСС), чтобы доступ к разной экологической информации можно было получить через единый интерфейс. Возможно, целесообразным было бы также размещение данных о выбросах на сайте государственного фонда данных государственного экологического мониторинга. Нормативно-правовой акт об этом фонде данных, предусматривающий в том числе и создание сайта, был принят в 2013-м году, однако сам сайт на данный момент по-прежнему не создан. Наличие такого сайта (при условии достаточного временного охвата и детализации представленной на нём информации) позволило бы решить проблему открытости и доступности информации о выбросах в атмосферный воздух. Кроме того, следует обратить внимание, что в реестре объектов, оказывающих негативное воздействие на окружающую среду, согласно положению об этом реестре, должна быть представлена информация о выбросах каждого загрязняющего вещества. Тем не менее, если открыть этот реестр, несложно убедиться, что содержащаяся там информация малопригодна для использования, поскольку не детализирована по годам. Следовательно, дополнение реестра объектов, оказывающих негативное воздействие на окружающую среду, общедоступной информацией о хронологии выбросов, также могло бы стать одним из способов решения проблемы при условии, что соответствущая информация стала бы доступна любому пользователю реестра. Тем не менее, поскольку реестр группируется по объектам, а с практической точки зрения важнее данные о выбросах на определённой территории, в таком случае важно также дополнить реестр структурированной информацией о местонахождении объекта: субъект, муниципальное образование, географические координаты.

Ещё одна особенность, влияющая на открытость экологической информации, связана с регулированием частного сектора. В российском законодательстве существуют нормы о раскрытии информации определёнными разновидностями организаций, например: публичными акционерными обществами и субъектами рынков электроэнергии. Информация, которая подлежит раскрытию, носит преимущественно финансовый характер. Между тем в других странах в связи с ростом внимания к социальным и экологическим проблемам появляются правила о раскрытии нефинансовой информации, например: использовании природных ресурсов и воздействии на окружающую среду, условиях труда и мерах по его охране, участию в социально ориентированных проектах, благотворительной деятельности и развитии территорий присутствия. Такие правила могут быть как нормами права, так и стандартами, действующими в отраслевых организациях. В России раскрытие нефинансовой информации — скорее исключение, чем правило. Так, при сборе информации для данного исследования удалось найти корпоративные отчёты об устойчивом развитии только у двух компаний, при том что общее количество компаний, владеющих какими-либо из 30 изученных источников выбросов, превышает 10. Такая ситуация объясняется, во-первых, отсутствием добровольных стандартов или их игнорированием, и во-вторых, отсутствием правового регулирования. По сути в данном случае мы (по теоминологии Л. Лессига) сталкиваемся с действием двух модальностей регулирования: права и рынка. И тот, и другой регулятор в данном случае может способствовать раскрытию экологической информации: право — путём установления требований к публикации такой информации, рынок — путём того, что компании, раскрывающие соответствующую информацию, привлекают больше инвестиций, их продукция пользуется приоритетом, их капитализация растёт. Проблема отсутствия нефинансовой отчётности у крупных компаний в России, таким образом, связана как с отсутствием регулирования, так и с экономическими особенностями, например, ориентацией на внутренний рынок и недостаточной включённостью в мировую экономику. Как следствие, решать проблему исключительно путём установления формальных требований, возможно, не совсем правильно — речь идёт в том числе и об объективном отсутствии потребности в раскрытии информации, и введение правил о публикации нефинансовой отчётности приведёт не к реальному обеспечению открытости информации, а к использованию различных способов не исполнять закон. Тем не менее, можно заключить, что вопрос о правилах раскрытия нефинансовой информации крупными компаниями в России, в том числе информации о воздействии на окружающую среду, является актуальным и заслуживающим обсуждения.

Говоря об интерпретации результатов анализа данных в контексте достоверности информации, следует в первую очередь обратить внимание на то, что ни отчётные, ни дистанционные данные сами по себе не могут априори считаться достоверными. И те, и другие подвержены влиянию разных искажений объективного и субъективного характера. Так, результаты спутниковых изменений зависят от состояния атмосферы и поверхности Земли, типа детектора, используемого для получения спутниковых снимков, алгоритмов обработки данных и настроек этах алгоритмов. Данные, содержащиеся в отчётности, также могут не отражать реальный объём выбросов из-за низкой точности измерительного оборудования и методик расчёта объёма выбросов, непредставления статистической отчётности природопользователями, а также намеренного занижения объёмов выбросов. Таким образом, если в случае в открытостью и доступностью информации дистанционные данные можно было назваь эталоном, то в случае с достоверностью информации ситуация не настолько очевидна. С одной стороны, дистанционные данные сами требуют проверки (валидации) на основе наземных данных, и такая валидация остаётся важным направлением научных исследований. С другой стороны, дистанционные данные всё же обладают определённой точностью и строго определённой погрешностью, поэтому их с учётом этой точности и погрешности можно использовать для проверки достоверности данных, содержащихся в официальной отчётности. Примеры исследований, в которых именно дистанционные данные используются для оценки достоверности наземных, есть. Также есть примеры сравнения дистанционных данных с наземными, которые говорят, что как минимум для Европы и США результаты дистанционных измерений хорошо согласуются с данными, содержащимися в отчётности. Следовательно, можно предположить, что при прочих равных та же самая хорошая согласованность должна наблюдаться и для других регионов мира.

Как отмечалось выше, при сравнении дистанционных данных с отчётными наблюдаются две тенденции в зависимости от измеренного по спутниковым снимкам объёма выбросов: до 50 тысяч тонн дистанционные данные частично совпадают с наземными, а частично отличаются от них как в меньшую, так и в большую сторону с примерно равной вероятностью, а от 50 тысяч тонн отчётные данные либо попадают в диапазон погрешности дистанционных измерений (то есть существенных различий не наблюдается), либо оказываются существенно меньше, причём случаев совпадения или различия в меньшую сторону примерно поровну. Одновременно есть некоторое количество источников выбросов (таких как Норильск), где отмечается хорошее совпадение наземных и дистанционных данных. Кроме того, в распределении количество источников выбросов в зависимости от объёма выбросов (см. график 1) наблюдаются два «пика» в районе 80–100 и 130–150 тысяч тонн.

Поскольку погрешность измерений при объёмах выбросов менее 50 тысяч тонн очень велика, и для неё даже нет точной оценки, а объёмы выбросов меньше 30 тысяч тонн и вовсе зачастую не регистрируются со спутника, наибольший интерес представляет интерпретация результатов сравнения данных при объёме выбросов от 50 тысяч тонн. Здесь, как уже говорилось, образуются две примерно равные группы: наземные оценки либо примерно равны дистанционным, либо оказываются существенно меньше. Если равенство оценок, полученных с помощью разных источников, говорит скорее о достоверности обоих и позволяет использовать их совместно, то различие может объясняться разными факторами. Во-первых, причинами различий могут быть особенности методики измерений. Известно, что объём выбросов, указанный в отчётности, формируется путём сложения данных о выбросах, указанных в статистических формах, предоставляемых собственниками источников выбросов. Следовательно, за полноту и достоверность первичной статистической информации отвечают сами природопользователи. Измерение объёма выбросов того или иного загрязнителя может осуществляться разными методами: как путём периодических замеров объёма общих выбросов и концентрации конкретного загрязнителя или путём непрерывного мониторинга, так и расчётным методом на основе количества использованного сырья или произведённой продукции и удельного выброса загрязнителя на единицу продукции. Разные методы имеют разную точность, и при больших абсолютных объёмах выбросов и невысокой точности используемых методов погрешность оценки получится довольно большой. Следовательно, в такой ситуации расхождение между отчётными и дистанционными данными объсняется исключительно технологическими причинами и устраняется при внедрении более совершенных средств учёта.

Ещё одной причиной расхождений может быть наличие неучтённых источников выбросов. Как говорилось при описании методики исследования, в отчётные данные включалась только информация о выбросах из стационарных источников, но не включались данные о выбросах из передвижных источников, поскольку их сложнее оценить и поскольку соответствующие сведения редко представлены в отчётности. При большой доле выбросов от передвижных источников (транспорт) в общих выбросах, что типично для крупных городов, будет наблюдаться разница между отчётными и дистанционными данными. Хотя такой вариант объяснения, безусловно, имеет право на существование, нужно заметить, что он подтверждается далеко не во всех случаях на реальных данных, потому что большие выбросы от передвижных источников характерны для крупных городов, но лишь немногие случаи различий наблюдаются в крупных городах: по 4 в Уфе, Оренбурге и Астрахани, 1 в Москве, в Перми, Омске и Липецке — ноль.

Ещё одним объяснением существенных различий между отчётными и дистанционными данными может быть искажение отчётной информации, то есть то, что называется underreporting. Это искажение может возникать на разных уровнях: как на уровне природопользователей, так и на уровне государственных органов, отвечающих за сбор, обработку и распространение информации. Основными причинами различий могут быть две: либо непредставление отчётности, либо внесение в неё недостоверных сведений. И тот, и другой случай содержат признаки правонарушения. Хотя определить субъект правонарушения в каждом случае расхождения отчётных данных с дистанционными было бы довольно затруднительно, представляется, тем не менее, что в некоторых случаях заниженные отчётные объёмы выбросов по сравнению с данными космического мониторинга, особенно в сококупности с иной информацией, указывающей на возможное правонарушение, могли бы стать основанием для проведения внеплановых проверок и возбуждения административных или уголовных дел (обязательно посмотреть наличие соответствующих статей и лучше указать их номера!). Что касается использования данных космического мониторинга в качестве доказательства, то следует заметить, что такие данные действительно могут использоваться для доказывания как при производстве по делам об административных правонарушениях, так и при уголовном процессе и являются допустимым доказательством, однако они не могут быть единственным доказательством и нужно анализировать вопрос о достоверности такого доказательства. Поскольку использование дистанционных данных требует специальных познаний, то для исследования такого доказательства желательно при необходимости привлекать специалиста. В ряде случаев есть смысл назначать судебную экспертизу, предметом которой стало бы различие между дистанционными и отчётными данными.

Стоит обратить внимание на довольно высокую согласованность отчётных и дистанционных данных у двух источников выбросов, которые управляются компаниями, публикующими корпоративную экологическую отчётность: речь о Норильске и Череповце. Различия в Норильске существенно меньше, чем в Череповце, что, возможно, объясняется крайне высокими выбросами в Норильске, однако и в Череповце существенные расхождения (выходящие за диапазон погрешности дистанционных изменений) наблюдаются только в одном году из 11, причём меньше оказываются дистанционные измерения, а не отчётные данные. Это наблюдение хорошо согласуется с предположением, что информационная открытость компаний-природопользователей и публикация экологической отчётности благоприятно сказываются на точности учёта выбросов и достоверности экологической информации. Следовательно, открытость и доступность информации в целом может идти на пользу её достоверности. Нельзя при этом говорить, что открытость и доступность экологической информации сама по себе как-то сказывается на объёмах воздействия на окружающую среду (пример Норильска, где выбросы в десятки раз превышают медианные по остальным источникам, говорит об обратном), однако в целом вопрос о связи открытости, доступности и достоверности экологической информации, а равно вопрос о связи информационной открытости и уровня воздействия на окружающую среду, является довольно интересным и заслуживающим отдельного исследования.

Нужно также вспомнить о любопытной особенности, обнаруженной на графике 1 и уже упомянутой ранее: «пиках» в районе 80–100 тысяч и 130–150 тысяч тонн выбросов по отчётным данным. Сами по себе данные «пики» ни о чём не говорят, поскольку могут объясняться, например, наличием группы источников выбросов с похожими и относительно постоянными объёмами выбросов. Иначе говоря, на небольшой выборке, использованной в данном исследовании, нельзя делать какие-либо убедительные выводы из данной особенности графика. Тем не менее, уместно вспомнить о случаях, когда «пики» в распределении какого-либо юридически значимого показателя можно связать с какими-либо особенностями правоприменения. Так, в распрделении объёма изъятых наркотических средств обнаруживается несколько «пиков», каждый из которых идёт после нормативно установленного предела значительного, крупного и особо крупного размера для соответствующего наркотического средства. Это позволяет сделать некоторые выводы о том, как работают правоохранители и как они формируют отчётность по уголовным делам. Можно предположить, что «пики» в распределении источников загрязнения по объёмам выбросов также могут указывать на некоторые особенности формирования экологической отчётности, поэтому есть смысл проверить наличие такие пиков на более крупной выборке, что могло бы стать предметом отдельного исследования.

Завершая обсуждение результатов анализа данных, можно сделать некоторые общие выводы о перспективах использования дистанционных данных о выбросах загрязняющих веществ для повышения открытости и доступности и оценки достоверности экологической информации.

В первую очередь нужно отметить, что на данный момент, несмотря на развитие спутниковых технологий и появление первых общедоступных каталогов данных о выбросах, основанных на данных космического мониторинга, возможности применения дистанционных данных остаются ограниченными. Открытый каталог выбросов для крупнейших источников загрязнения, насколько известно автору данной статьи, сейчас существует только для диоксида серы, но не для других загрязняющих веществ. Разумеется, технологии для определения объёмов выбросов других загрязнителей тоже существуют — можно оценить выбросы, например, оксидов азота и углерода. Тем не менее, для других загрязняющих веществ определять объёмы выбросов для каждого источника нужно будет самостоятельно и индивидуально, используя открытые архивы спутниковых снимков и собственные вычислительные мощности, а воспользоваться готовыми оценками выбросов не получится. Следовательно, мониторинг иных выбросов является более ресурсоёмкой задачей. Впрочем, есть смысл рассмотреть вопрос о включении соответствующей задачи в функции какой-либо бюджетной организации, связанной с мониторингом окружающей среды, что позволило бы производить альтернативный массив данных о выбросах, который можно было бы использовать для валидации отчётных данных.

Во-вторых, с точки зрения открытости и доступности на данный момент дистанционные данные могли бы стать эталоном. Во всяком случае, именно таким является каталог оценок объёма выбросов диоксида серы, использованный в настоящем исследовании. Подготовка аналогичных каталогов и их публикация в Интернете в виде открытых данных могла бы стать важным средством повышения открытости экологической информации. Особенную роль дистанционные данные имеют в том случае, когда речь идёт об объёмах выбросов за периоды до 2014 года, где полнота и доступность имеющейся официальной информаци далека от идеала. Одновременно массив дистанционных данных может стать ориентиром при работе над повышением открытости официальной отчётности. Речь при этом идёт как об информации, исходящей от органов государственной власти, так и об информации, содержащейся в корпоративной отчётости.

В-третьих, дистанционные данные могут использоваться для оценки достоверности экологической информации в тех случаях, когда речь идёт о значительных объёмах выбросов — от 50 тысяч тонн по дистанционным данным. При небольших объёмах выбросов точность космических измерений на данный момент, к сожалению, недостаточна велика, поэтому расхождения между отчётными и дистанционными данными будут объясняться исключительно погрешностью дистанционных измерений и не могут служить основанием для каких-либо выводов. При значительных объёмах выбросов, напротив, точность дистанционных измерений повышается, и с помощью спутникового мониторинга можно фиксировать существенные (больше чем на 50–60%) отклонения отчётных данных от дистанционных. Каждый случай такого отклонения позволяет поставить вопрос о причинах различий. Причины различий могут быть как объективными (недостаточная точность при измерении выбросов загрязнителя на источнике и отсутствие учёта ряда выбросов и источников), так и субъективными (непредставление или предоставление недостоверной информации). Упомянутые субъективные причины содержат признаки правонарушений. Следовательно, данные дистанционного мониторинга могут использоваться в контрольно-надзорной деятельности и при выполнении функции привлечения к юридической ответственности. Теоретически также возможно использование соответствующих данных в гражданском процессе при определении размера вреда, причинённого окружающей среде, хотя на практике это пока представляется сомнительным. Кроме того, дистанционные данные могут использоваться не только для привлечения к ответственности, но и для предотвращения правонарушений и просто для оперативного контроля за точностью собираемых сведений: поскольку дистанционные данные можно получить довольно быстро (при наличии необходимой инфраструктуры), то выявленные различия между отчётными и дистанционными данными могут указать на ошибки в отчётности, которые можно исправить, а сам факт наличия альтернативного источника информации дисциплинирует природопользователей. Кроме того, в случае, когда сбор информации о выбросах затруднён (например, в крупных городах, где оценку выбросов от передвижных и большого количества мелких источников выбросов можно дать только аналитическими способами), дистанционные данные могут использоваться для уточнения и корректировки официальной отчётности.

# 3. Выводы

Проведённое исследование представляет собой попытку и пример использования данных дистанционного зондирования Земли для оценки открытости, доступности и достоверности экологической информации, содержащейся в официальной государственной и негосударственной отчётности. Рассмотренный в исследовании глобальный каталог выбросов диоксида серы от крупнейших источников загрязнения, созданный на основе результатов космического мониторинга, может считаться эталоном открытости и доступности информации о выбросах. Официальная экологическая информация частично скрыта из общего доступа и представлена в труднодоступном виде, так что массив данных, которые можно собрать из открытых источников, оказывается неполным и хорошо отражает только объёмы выбросов с 2014 года, а для подготовки самого массива требуются существенные усилия. Данные, полученные с помощью дистанционного зондирования Земли, обладают невысокой точностью, но позволяют фиксировать существенные (более 55–67% в зависимости от объёма выбросов) различия между результатами спутниковых измерений и отчётной информацией. Для крупнейших источников выбросов диоксида серы в России характерна следующая тенденция: отчётные объёмы выбросов в половине случаев примерно соответствуют дистанционным, а в половине случаев оказываются значительно меньше них. Причины таких различий могут быть как объективными (несовершенство средств измерения объёмов выбросов и отсутствие учёта множества мелких и передвижных источников загрязнения), так и субъективными (непредставление экологической отчётности либо внесение в неё недостоверных сведений).

Данные дистанционного зондирования Земли могут использоваться для создания альтернативных по отношению к традиционным bottom-up inventories каталогов выбросов различных загрязняющих веществ. Наличие таких каталогов, с одной стороны, может способствовать повышению открытости и доступности экологической информации. С другой стороны, их данные могут использоваться для мониторинга текущей обстановки, для повышения точности сведений, содержащихся в официальной отчётности, для получения исторических данных о выбросах за те периоды, когда официальная отчётность отсутвует или труднодоступна, для оценки достоверности экологической отчётности, для обеспечения контрольно-надзорной деятельности или в качестве самостоятельного доказательства, материала для судебной экспертизы или консультации специалиста в гражданском, арбитражном, уголовном процессе, административном судопроизводстве или производстве по делам об административных правонарушениях.

Актуальными практическими задачами являются повышение открытости и доступности официальной информации о выбросах различных загрязняющих веществ, что может обеспечиваться путём публикации соответствующих статистических сведений с высокой степенью детализации (по видам загрязняющих веществ, годам, видам экономической деятельности, субъектам федерации, муниципальным образованиям) в формате открытых данных в Единой межведомственной информационной статистической системе, на портале открытых данных либо на отдельном специально созданном портале данных государственного экологического мониторинга. Ещё одной актуальной задачей является проработка вопроса о стандартах и требованиях к нефинансовой, в том числе экологической, отчётности крупных компаний-природопользователей. Кроме того, целесообразным может быть создание собственных каталогов выбросов различных загрязняюных веществ в атмосферных воздух от источников в России на базе данных космического мониторинга.

Важными исследовательскими задачами, которые можно поставить на основе проведённого исследования, являются следующие: дальнейшая оценка открытости и доступности экологической информации, а также её достоверности с учётом данных космического мониторинга; анализ связи между информационной открытостью крупных природопользователей, достоверностью публикуемой ими экологической информации и уровнем воздействия на окружающую среду; анализ официальной статистической отчётности с точки зрения распределения источников загрязнения по объёму выбросов с целью получения дополнительных выводов об особенностях процесса формирования статистической информации в данной сфере деятельности.