---
title: 
  ru: "Оценка открытости, доступности и достоверности экологической информации о выбросах диоксида серы в 31 населённом пункте России с помощью данных дистанционного зондирования Земли"
  en: ""
author:
  ru: "Сёмин Павел Олегович"
  en: "Pavel O. Syomin"
abstract:
  ru: ""
  en: ""
keywords:
  ru: ""
  en: ""
udk_code: ""
output:
  odt_document:
    reference_odt: reference-styles.odt
    template: template.opendocument
---

```{r setup, include=FALSE}
knitr::opts_chunk$set(echo = FALSE, message = FALSE, warning = FALSE)
library(knitr)
```

```{r load_data, include=FALSE, cache=TRUE}
source("Analysis.R")
```

# 1. Введение

Право на достоверную информацию о состоянии окружающей среды — одно из базовых экологических прав человека. Оно закреплено в статье 42 Конституции России, раскрывается в федеральном законе от 10 января 2002 года №7-ФЗ «Об охране окружающей среды» и дополнительно регламентируется в подзаконных актах. На международном уровне важное значение в признании и регулировании этого права имеет Конвенция о доступе к информации о состоянии окружающей среды 1998 года (Орхусская конвенция). Право на доступ к информации о состоянии окружающей среды пересекается с правом на доступ к информации о деятельности органов государственной власти, перекликается с принципом информационной открытости государства, направлено на обеспечение экологического просвещения, способствует осознанному участию граждан и их объединений в решении вопросов, касающихся окружающей среды. Открытость, доступность и достоверность экологической информации не только является приоритетом современной государственной экологической политики, но и становится частью экологической политики крупных компаний-природопользователей, которые самостоятельно раскрывают нефинансовую информацию, в том числе информацию об использовании природных ресурсов и своём воздействии на окружающую среду.

Важными требованиями, предъявляемыми к экологической информации, являются её открытость, доступность и достоверность. Конечно, это далеко не все требования к такой информации, однако это именно те, которые имеют наибольшее значение. Открытость информации характеризует саму возможность получить доступ к информации, доступность относится к простоте получения информации, а достоверность означает, насколько доступная информация отражает реальное положение вещей. Все эти характеристики имеют большое значение, когда речь идёт об информации в сфере окружающей среды: если информация закрыта, то это нарушает право на доступ к экологической информации, если она открыта, но труднодоступна, то реализация права затрудняется, а недостоверность имеющейся информации сводит на нет её ценность и фактически тоже приводит к тому, что право на достоверную информацию о состоянии окружающей среды не реализуется.

Современные стандарты информационной открытости предполагают, что общественно значимая информация должна находиться в открытом доступе. Иначе говоря, с позиций закона «Об информации, информационных технологий и о защите информации», такая информация должна не предоставляться, а распространяться. Наиболее удобный способ распространения такой информации — размещение её на сайте в Интернете. Более того, предпочтительным в настоящее время является размещение информации в формате открытых данных, то есть в виде, пригодном для автоматизированной обработки. В то же время довольно очевидно, что в отношении экологической информации это требование реализуется далеко не всегда. Возникает вопрос: насколько открытой и доступной является экологическая информация в России с учётом современных стандартов открытости и доступности информации?

Аналогичные вопросы возникают по отношению к достоверности официальной экологической информации в России. Несмотря на то что утверждение о систематической искажении экологической информации в России было бы слишком голословным, очевидно, что далеко не всегда имеющаяся информация отражает реальное состояние окружающей среды и реальное воздействие на неё. Причины этого могут быть как объективные — трудоёмкость получения необходимой информации и как следствие, отсутствие актуальных данных, неточность измерений, несовершенство методики сбора данных — так и субъективные в виде искажения экологической отчётности. Независимо от причины, актуальным становится вопрос о том, как можно проверить достоверность официальной экологической информации.

Для проверки как степени открытости и доступности, так и достоверности экологической информации наиболее очевидный путь — сравнить информацию из разных источников. Информация о состоянии и о загрязнении окружающей среды может быть получена разными способами. Традиционный способ — это агрегирование данных статистической отчётости природопользователей, также известный как bottom-up inventories (подразумевается, что движение информации идёт снизу вверх: от данных по отдельным источникам загрязнения к статистике по городам, регионам, странам). Альтернативный способ — использование данных дистанционного зондирования. Этот способ появился в 80-90-е годы XX века в связи с развитием космических технологий и появлением спутников, способных осуществлять дистанционный мониторинг происходящего на поверхности Земли. Поначалу он использовался исключительно в экспериментальных целях, но по мере совершенствования технологий стал дополнять, а в ряде случаев и заменять наземные данные. В частности, использование дистанционных технологий для контроля за состоянием и загрязнением окружающей среды является единственным вариантом в случае крупных естественных источников выбросов, таких как вулканы. В то же время спутниковые данные могут использоваться и для проверки результатов наземных измерений, особенно в случаях, когда доступ к информации, полученной bottom-up-методом, затрудён. В частности, дистанционные методы широко используются для контроля за изменением выбросов в воздух с территории Китая и Индии и позволяют, в частности, отследить внедрение новых более экологически чистых технологий или экономические спады, которые приводят к снижению выбросов тех или иных загрязняющих веществ. В последние годы стали появляться отдельные примеры, когда данные дистанционного зондирования используются непосредственно для проверки достоверности официальной экологической отчётности. В частности, авторы одного исследования пришли к выводу о систематическом занижении отчётности о выбросах в Мексике. Для России аналогичного исследования не проводилось, однако авторы разных статей, посвящённых дистанционному мониторингу выбросов в атмосферу, осторожно отмечают, что существуют расхождения между отчётными данными по России и данными, полученными с помощью космического мониторинга, и эти различия выражаются в том, что отчётные данные оказываются несколько меньше. В то же время существует одна работа, в которой сравнивались данные о выбросах диоксида серы в Норильске, полученные из отчётности и по спутниковым снимкам, и авторы пришли к выводу о том, что отчётные и дистанционные результаты хорошо согласуются друг с другом. Такая ситуация повышает актуальность вопроса о проверке официальной экологической информации о выбросах на территории России с помощью данных спутникового мониторинга.

Необходимо отметить, что вопрос об использовании данных космического мониторинга в юридических целях не является совсем уж новым в российской научной литературе. В частности, отмечается, что данные дистанционного зондирования на протяжении примерно 20 лет используются для государственного мониторинга земель, то есть для реализации одной из функций управления в сфере охраны окружающей среды. Важное значение дистанционные технологии имеют при определении незаконных рубок лесных насаждений, то есть для выявления, пресечения и раскрытия преступлений. Предлагается использовать данные космического мониторинга в рамках договоров страхования в сельскохозяйственной сфере для определения размера платежей по договору и факта наступления страхового случая. Спутниковые снимки довольно давно используются экспертами Минюста России для проведения судебно-экологических экспертиз. Таким образом, можно поставить вопрос и об использовании данных дистанционного зондирования в контексте права на доступ к достоверной информации о состоянии окружающей среды — для оценки того, насколько соблюдаются юридически значимые требования к такой информации.

Право на доступ к экологической информации многогранно. Обычно в него включют как минимум право на доступ к информации о состоянии окружающей среды и к информации об антропогенном воздействии на окружающую среду. Охватить все виды экологической информации в рамках одной статьи невозможно по двум причинам: во-первых, это сделает статью крайне объёмной, а во-вторых, далеко не всегда имеются альтарнативные источники для сравнения. В данной статье рассматривается только информация о выбросах диоксида серы в атмосферный воздух в 31 населённом пункте на территории России. Выбор связан преимущественно с тем простым фактом, что для выбросов дикосида серы в атмосферный воздух есть глобальный каталог данных, полученных с помощью дистанционного зондирования и представленных в удобном виде — выбросов по крупнейшим источникам загрязнения за 2005–2019 годы в тысячах тонн в год. Для других загрязняющих веществ подобные каталоги автору статьи неизвестны. Кроме того, поскольку сравнение данных будет осуществляться количественными методами, гораздо правильнее не расширять предмет статьи, а напротив, максимально сузить его, сведя к только одному загрязняющему веществу. Диоксид серы является одним из ключевых компонентов антропогенных выбросов и одним из целевых загрязняющих веществ при мониторинге, поэтому информацию о его выбросах можно характеризовать как достаточно важную, а сам показатель «объём выбросов диоксида серы» — как достаточно характерный, позволяющий с некоторой осторожностью даже сделать предположения об открытости, доступности и достоверности экологической информации в целом.

Основная идея исследования заключается в том, чтобы сравнить информацию о выбросах дикосида серы в России, полученную из двух источников: официальная отчётность и данные дистанционного зондирования Земли. Каждый такой источник информации можно характеризовать с позиции открытости, доступности и достоверности информации, при этом открытость и доступность будут относиться к простоте получения информации из данного источника, а достоверность — к данным, которые представлены в этом источнике. Сравнение позволит оценить открытость, доступность и достоверность экологической информации о выбросах диоксида серы в 31 населённом пункте России, что является целью исследования. Для решения данной цели выполняются следующие задачи:

1) получить массивы данных для сравнения: массив данных, подготовленных с помощью космического мониторинга, и массив данных, содержащихся в официальной отчётности;

2) сравнить массивы данных с точки зрения наличия необходимой информации и процедуры получения;

3) сравнить данные, содержащиеся в массивах;

4) дать юридическую интерпретацию результатов сравнения и сделать предположения о перспективах использования дистанционных данных для оценки открытости, доступности и достоверности экологической информации с учётом результатов исследования.

Исследование, таким образом, с одной стороны носит конкретный характер и заключается в сравнении двух массивов данных с точки зрения процедуры их получения и качества самих данных, а с другой стороны, является примером того, как можно на практике использовать данные дистанционного зондирования при работе с экологической информацией для реализации права каждого на доступ к такой информации.

Перед тем как перейти к основному исследованию, нужно сделать одно важное замечание. Поскольку открытость, доступность и достверность информации являются юридически значимыми характеристиками экологической информации, отступление от них (сокрытие или искажение информации) является правонарушением. В связи с этим велик соблазн рассматривать дистанционные данные в первую очередь с точки зрения выявления правонарушений. Поскольку в данной статье будут использоваться данные о выбросах в конкретных населённых пунктов, а в некоторых случаях — с конктерных источников, то возникает риск того, что статья будет восприниматься как расследование. Однако автору не хотелось бы, чтобы статья воспринималась как попытка уличить отдельные организации или органы власти в умышленном искажении информации о выбросах в атмосферный воздух. Конечно, из исходных данных в любом случае можно будет сделать определённые выводы в том числе о конкретных организациях и территориях, однако в общем и целом исследование направлено не на то, чтобы заподозрить нарушения, а на то, чтобы обрисовать общую картину открытости, доступности и достоверности экологической информации, а главное — предупредить от слишком поспешных выводов и указать на тонкости, нюансы и подводные камни, которые могут возникнуть при сравнении наземных данных с дистанционными в юридических целях. Поэтому результаты исследования в статье представлены суммарно по стране без разбивки по субъектам Российской Федерации и городам, предпочтение отдаётся положительным примерам, а при обсуждении результатов отдельно отмечается многообразие причин расхождений между наземными и дистанционными данными, большая часть из которых не связана с правонарушениями.

# 2. Основное исследование

## 2.1. Получение данных для сравнения

В исследовании используются два набора данных о выбросах диоксида серы. Первый основан на данных дистанционного зондирования, второй — на официальной отчётности. Наборы данных были получены по-разному.

Набор данных о выбросах, составленный с помощью космического мониторинга, был взят с сайта проекта «Global Sulfur Dioxide Monitoring», который организован НАСА. Сами данные находятся на странице https://so2.gsfc.nasa.gov/measures.html. Они представлены в нескольких вариантах, в частности табличном и картографическом. Для исследования был использован табличный вариант.

Набор дистанционных данных представляет собой каталог из 634 источников выбросов, расположенных по всему миру. Каталог включает крупнейшие источники выбросов диоксида серы — те, ежегодные выбросы от которых превышают примерно 30 тысяч тонн. Менее крупные источники в каталог не включены, поскольку меньший объём выбросов затруднительно отследить со спутников. Источники в каталоге сгруппированы по типам и странам. Выделяются четыре типа источников, три из которых являются антропогенными: электростанции, металлургические производства, нефтегазовые производства. Россия в каталоге представлена 31 антропогенным источником. Как правило, источник выбросов — это либо крупный промышленный центр с одним или несколькими крупными промышленными предприятиями. Для каждого источника в каталоге указан объём выбросов диоксида серы за каждый год с 2005 по 2019.

Научно-теоретическую основу каталога представляет собой работа международной группы исследователей, результаты который изложены в статье (Фиолетов, 2016). Именно в этой статье была представлена первая версия каталога с данными до 2014 года включительно. В заключительном разделе данной статьи авторы выразили надежду, что первая версия каталога будет дополнена и обновлена, и обновлённая версия будет размещена на сайте НАСА по указанному выше адресу. Насколько можно судить, именно так и произошло.

Два каталога: прикреплённый к статье и размещённый на сайте НАСА — различаются. Каталог, прикреплённый к оригинальной статье, охватывает период только по 2014 год и содержит меньше источников выбросов. Каталог на сайте содержит хронологию выбросов по 2019 год и включает дополнительные источники выбросов. Конкретные объёмы выбросов по годам в каталогах также различаются: если сравнить данные с 2005 по 2014 год из двух каталогов по одному и тому же источнику выбросов, то точных совпадений почти нет. Скорее всего, расхождение связано с тем, что каталоги получены на основе одних и тех же дистанционных данных и с помощью одного и того же алгоритма, но с разными настройками алгоритма. О том, что настройки алгоритма существенно сказываются на результатах, говорят и авторы оригинальной статьи. Для данного исследования был взят более новый каталог — по 2019 год с сайта НАСА. Тем не менее, оригинальная статья учитывалась, когда возникал вопрос о точности данных, представленных в каталоге, о чём будет говориться дальше.

В отличие от данных дистанционного зондирования, для данных официальных отчётности единый каталог отсутствует, поэтому автор статьи собирал его самостоятельно. В качестве шаблона для каталога использовался дистанционный каталог. Было внесено только одно изменение: источники выбросов Nickel (пгт Никель в Мурманской области) и Severonikel (посёлок Мончегорск в Мурманской области) были объединены в один. Это связано с тем, что предприятия, дающие основную массу выбросов диоксида серы в данных населённых пунктах, принадлежат Кольской горно-металлургической компании в составе «Норникеля», поэтому в корпоративной отчётности «Норникеля» указаны суммарные выбросы диоксида серы по этим двум источникам. Поскольку корпоративная отчётность представляла собой довольно ценный источник информации, и альтернативы ей в данном случае отсутствовали, было решено объединить данные по двум источникам выбросов, чтобы повысить полноту набора информации. Соответственно данные были объединены и в каталоге по спутниковым измерениям. В итоге собирались данные по 30 источникам выбросов за 2005–2019 годы, то есть всего 450 значений.

В качестве источников официальной информации использовались следующие:

1) данные официальной статистики, опубликованные на сайте Росстата. Как правило, бралась информация из «Базы данных показателей муниципальных образований». Например, в базе данных показателей муниципальных образований по Свердловской области можно найти информацию о выбросах диоксида серы от стационарных источников на территории муниципального образования «Кировградский городской округ» за 2014–2017 годы;

2) данные государственных докладов о состоянии и охране окружающей среды или аналогичных докладов, подготовленных органами государственной власти субъекта, на территории которого расположен источник выбросов. Например, в государственных докладах о состоянии и об охране окружающей среды в Оренбургской области есть информация о выбросах диоксида серы за 2005–2009 годы в Оренбурге;

3) сводные данные по форме статистической отчётности 2-ТП (воздух) в разрезе субъектов и муниципальных образований, размещённые на сайте Росприроднадзора. Например, в этих сводных данных есть информация о выбросах диоксида серы в Новокуйбышевске (Самарская область) за 2018–2019 годы;

4) данные корпоративной отчётности крупных компаний, владеющих источниками выбросов. Например, из отчётов об устойчивом развитии компании «Норникель» можно извлечь данные о выбросах диоксида серы в Норильске за большую часть лет с 2007 по 2019 год. В качестве корпоративной отчётности рассматривались только полноценные отчёты, а не краткая информация о воздействии на окружающую среду, размещённая, например, в виде пресс-релизов или общих сведний.

Поскольку почти ни для каких источников выбросов нет такого источника информации, который содержал бы данные за все годы, итоговая таблица формировалась как смесь сведений из разных источников. Так, в «Базе данных показателей муниципальных образований» содержалась информация о выбросах диоксида серы для всех источников, но только за 2014–2017 годы, а в нескольких случаях даже за меньший промежуток времени. Сводная статистика по формам 2-ТП (воздух) тоже охватывает все источники выбросов, однако есть только для 2018 и 2019 года. Государственные доклады обычно имеются за более продолжительный период времени (иногда с конца 1990-х), однако сильно различаются по информационному наполнению, и не для всех источников выбросов в этих докладах есть сведения об объёме выбросов. Корпоративная отчётность охватывает разные периоды времени и есть только у двух компаний. Таким образом, при составлении каталога объёмов выбросов по данным официальной отчётности использовалась любая доступная официальная информация. В тех случаях, когда для одного и того же года для одного и того же источника выбросов было доступно несколько значений объёма выбросов (например, из Росстата и государственного доклада), они усреднялись, за исключением тех случаев, когда какое-то одно значение было в десятки раз меньше других и выглядело как ошибка — тогда оно просто не учитывалось.

В конечном итоге для каждого источника выбросов удалось найти информацию о выбросах диоксида серы хотя бы за какие-то годы, однако протяжённость хронологии для разных источников выбросов отличается и составляет от 6 до 15 лет. Из 450 искомых значений удалось найти 251, то есть чуть больше половины. Несмотря на такую неполноту данных по официальной отчётности, 251 измерение — достаточное количество для статистического анализа. Возможно, какую-то часть недостающей информации можно было бы получить в порядке предоставления путём направления запросов в Росстат, однако нет гарантии, что это даст нужный результат. Кроме того, учитывая, что современные стандарты открытости предполагают возможность доступа к данным, размещённым в Интернете, автор целенаправленно отказался от варианта направления запросов в органы государственной власти, поскольку сама необходимость направлять запросы уже означает, что доступность информации находится не на самом высоком уровне.

Необходимо сделать ещё два комментария по поводу сбора отчётных данных. Первая особенность связана с тем, что источники выбросов в каталоге по дистанционным данным привязаны к конкретным районам на поверхности Земли, в то время как официальная отчётность даётся по населённым пунктам, муниципальным образованиям или предприятиям. Следовательно, возникает принципиальный методологический вопрос: как соотнести дистанционные данные, которые по сути говорят о выбросах диоксида серы с конкретной территории, с данными отчётов? Сложность в том, что у спутниковых наблюдений ограниченная точность, и несколько разных источников выбросов в радиусе примерно 50 километров из космоса детектируются как один источник. Авторы оригинального каталога использовали всю имеющуюся у них информацию о сколько-нибудь существенных наземных источниках выбросов, чтобы соотнести дистанционные данные с конкретным источником, и давали названия источникам выбросов по названию населённого пункта. Например, выбросы в районе с координатами, соответствующими Москве, в каталоге были отмечены как «Москва». В подавляющем большинстве случаев для обратного соотнесения — дистанционных данных с официальной отчётностью — было достаточно взять соответствующий город или муниципальный район, а в случае с Москвой — весь субъект федерации. Однако в редких случаях приходилось складывать объёмы выбросов в соседних муниципальных образованиях. Например, отчётные данные по Оренбургу получены как сумма объёма выбросов по городскому округу «Город Оренбург» и Оренбургскому муниципальному району.

Вторая особенность в том, что отчётность обычно содержит только информацию о выбросах со стационарных источников, в то время как некоторая часть диоксида серы поступает с передвижных источников. Однако передвижные источники отражены в отчётности ещё хуже, чем стационарные. При составлении каталога использовались только данные по стационарным источникам. В подавляющем большинстве случаев это не должно приводить к большим расхождениям, потому что при наличии крупного источника выбросов в крупном промышленном центре вклад выбросов от автотранспорта в общий объём выбросов пренебрежительно мал. Однако в некоторых случаях о наличии передвижных источников выбросов не стоит забывать — например, если речь идёт о выбросах в Москве, где вклад автотранспорта превышает вклад стационарных источников.

Таким образом, для исследования использовались два набора данных: 450 значений для 30 источников выбросов за 15  с 2005 по 2019 год и 251 значение для 30 источников выбросов за разные годы в пределах того же периода в 15 лет. Данные были проанализированы с использованием методов статистического анализа. Анализ проводится с помощью языка программирования R и среды разработки RStudio. Все исходные данные и программный код для анализа находятся у автора статьи и могут быть предоставлены по запросу.

## 2.2. Анализ данных

Анализ наборов данных заключается в их сравнении. Как говорилось выше, сравнить наборы данных можно двумя способами. Первый — по простоте получения и полноте информации, что позволит сделать выводы об открытости и доступности информации. Второй — непосредственно по самим значениям объёмов выбросов, что позволит сделать выводы о достоверности информации.

С точки зрения простоты получения набор данных, созданный с использованием дистанционных технологий, для конечного пользователя является наиболее открытым и доступным: его можно просто загрузить с сайта и тем самым узнать, сколько диоксида серы было выброшено каждым источником загрязнения за каждый из 15 лет. Более того, таблица — не единственная форма представления данных, поскольку на том же сайте есть, например, карта. Таким образом, с точки зрения открытости и доступности информация об объёмах выбросов по данным космического мониторинга может считаться эталоном.

По сравнению с данными дистанционных наблюдений официальная отчётность по выбросам в плане открытости и доступности проигрывает. Во-первых, как отмечалось выше, по итогам поиска в общедоступных источниках удалось найти только примерно половину от общего числа необходимой информации. Только за период с 2014 года можно говорить о том, что информация о выбросах (за редкими исключениями) есть для всех крупных источников загрязнения. До 2014 года информация представлена фрагментарно, и только для редких источников выбросов есть хронология за все 15 лет (притом что, строго говоря, 15 лет — не такой уж большой период времени). Вполне вероятно, что статистика по выбросам за 15 лет действительно есть (во всяком случае, в государственных докладах о ней упоминается как среди источников информации, так и в виде обобщённой информации по субъектам), и на основании обращения её предоставят, однако нужно учитывать, что такая информация, не представленная в открытом доступе, фактически исключается из активного использования и «лежит» невостребованной в архивах органов государственной власти. Таким образом, хотя мы не можем сказать, что официальная информация о выбросах диоксида серы является закрытой абсолютно (то есть недоступной обычным гражданам ни при каких условиях), мы, тем не менее, можем заявить, что она относительно закрытая, то есть для получения доступа к ней требуются заметные усилия и современным стандартнам открытости она не соответствует. Во-вторых, сам по себе процесс поиска информации о выбросах в открытых источниках довольно трудоёмок. Как отмечалось выше, ни один из четырёх видов источников информации, использованных в данном исследовании, не содержит всех необходимых сведений, поэтому для получения информации требуется комбинировать разные источники. Сведения из разных источников совпадают далеко не всегда, из-за чего возникает необходимость учитывать и каким-то образом обрабатывать различия. Поскольку сайты разных органов государства на разных уровнях публичной власти различаются по структуре и наполнению, то поиск нужных сведений на них сам по себе не так уж и прост. То же самое можно сказать и о государственных докладах: несмотря на то что в большинстве случаев они есть хотя бы за 7–8 лет, они различаются по структуре и содержанию, в результате чего извлечь из каждого данные о выбросах довольно сложно. В качестве условного критерия трудоёмкости работы можно сравнить объёмы исходных данных и итогового каталога официальной информации о выбросах: исходные данные (государственные доклады, корпоративные отчёты, извлечения из статистики, архивы со сводными данными по статистическим формам) — это около 400 файлов общим объёмом примерно 3,5 Гб, в то время как итоговая таблица с извлечённой из них информацией о выбросах диоксида серы содержит около 600 строк и имеет объём около 40 Кб. Следовательно, доступность информации о выбросах диоксида серы невелика из-за необходимости большого объёма ручной работы, которую нужно проделать для извлечения этой информации.

Сравнив процедурный аспект работы с информацией, то есть простоту её получения, можно перейти к содержательному аспекту, то есть к самим значениям выбросов.

Начать следует с того, что данные дистанционного зондирования подвержены влиянию большого количества искажений и поэтому их точность ограничена. Следовательно, само по себе различие между объёмом выбросов, полученным с помощью космического мониторинга и содержащися в официальной отчётности, причём как в меньшую, так и в большую сторону, не означает, что официальные данные недостоверны. Однако у результатов дистанционных измерений всё же есть вполне определённая погрешность, то есть несмотря на то что конкретное значение, указанное в наборе данных, скорее всего, не соответствует действительности, истинное значение, тем не менее, с достаточно большой вероятностью находится в некотором строго определённом диапазоне значений, и если объём выбросов, указанный в официальных данных, выходит за границы данного диапзона, то возникают серьёзные вопросы либо к достоверности данных отчётности, либо к корректности алгоритма дистанционного зондирования. Например, если результат измерения составляет 100 тысяч тонн плюс-минус 50%, то истинное значение с высокой вероятностью находится между 50 и 150 тысячами тонн. В таком случае число 80 тысяч тонн в отчётности можно интерпретировать как нормальный результат, поскольку он попадает в допустимый диапазон значений. Однако 160 тысяч тонн в отчётности уже позволяют задать вопрос о том, в чём причина расхождения. При этом если однократное расхождение ещё не так существенно, то наличие заметной тенденции в расхождениях (например, дистанционные данные постоянно оказываются значимо меньше, чем наземные) позволяет ещё больше усомниться в достоверности тех или иных данных.

Точность данных, содержащихся в каталоге, используемом в настоящем исследовании, подробно обсуждается в оригинальное статье Фиолетова с соавторами. Так, для выбросов больше 100 тысяч тонн погрешность составляет 55%, а для выбросов меньше 50 тысяч тонн — больше 67%. Можно сделать вывод, что для выбросов от 50 до 100 тысяч тонн погрешность равняется 67%. Если известна погрешность и данные дистанционных и наземных измерений, то можно для каждого источника выбросов за каждый год проверить, попадает ли объём выбросов, указанный в официальной отчётности, в диапазон значений, вытекающих из дистанционных данных. Проведя такое сравнение для каждого из источников выбросов за каждый год, можно составить агрегированную статистику: в каком количестве случаев дистанционные данные меньше наземных, в каком больше, а в каком примерно равны. Эту статистику целесообразно разбить по трём группам в зависимости от объёма выбросов по дистанционным данным: до 50 тысяч тонн, от 50 до 100 тысяч тонн, от 100 тысяч тонн — потому что погрешность дистанционных измерений в каждой из этих групп разная. Соответствующая статистика представлена в таблице 1.

### Таблица 1.

```{r table_1}
kable(table_1,
      col.names = c("Объём выбросов по дистанционным данным", "Отчёт < дист.", "Отчёт = дист.", "Отчёт > дист."))
```

Как видно из таблицы 1, в существенной части случаев (примерно половине) данные, содержащиеся в официальной отчётности, приблизительно соответствуют данным, полученным с помощью космического мониторинга, что и является нормальным положением вещей. Однако также примерно в половине случаев наблюдается существенное расхождение между отчётными и дистанционными данными. Чтобы пояснить причины различий, нужно отдельно рассмотреть каждую из трёх групп источников загрязнения, поскольку вероятные причины в них различаются.

В группе «объём выбросов до 50 тысяч тонн» наблюдается приблизительно равномерное распределение всех трёх вариантов сравнения отчётных данных с дистанционными: примерно в трети случаев отчётные данные меньше, чем дистанционные, ещё в трети — больше, и в остальной трети — равны. Чтобы объяснить это явление, нужно вспомнить, что точность дистанционных измерений для небольших объёмов выбросов очень невысока и, как отмечалось выше, погрешность составляет больше 67%, причём точная погрешность не указана. Из-за невысокой точности измерений при небольших объёмах выбросов различия между отчётными и дистанционными данными будут объясняться в основном действием случайных факторов. Если же действуют только случайные факторы, то следует ожидать, что варианты различий между отчётными и дистанционными данными будут встречаться приблизительно с равной вероятностью, что и наблюдается. Таким образом, в группе источников загрязнения с выбросами менее 50 тысяч тонн расхождения между дистанционными и отчётными данными, по всей видимости, носят случайный характер и объясняются низкой точностью дистанционных измерений при небольших объёмах выбросов.

Другая ситуация складывается в двух других группах по объёму: от 50 до 100 тысяч тонн и от 100 тысяч тонн. Во-первых, в них заметно преобладание только двух вариантов различия: отчётные данные либо приблизительно равны дистанционным, либо существенно меньше их, и только в редких случаях отчётные данные оказываются выше дистанционных, причём в группе «больше 100 тысяч тонн» такой вариант не встречается вовсе. Во-вторых, точность дистанционных измерений для больших объёмов выбросов намного выше, чем для небольших, и во всяком случае, она строго определена: например, плюс-минус 55% для источников с выбросами более 100 тысяч тонн. Следовательно, здесь уже затруднительно списать различия исключительно на действие случайных факторов, поскольку точность измерений выше, а распределение вариантов различий явно указывает на наличие некоторой тенденции. Эта тенденция следующая: при значительных объёмах выбросов (от 50 тысяч тонн диоксида серы в год, измеренных по дистанционнм данным) отчётные данные либо приблизительно совпадают с дистанционными, либо оказываются существенно меньше дистанционных. Пока что целесообразно оставить это суждение в таком виде и проинтерпретировать его далее, при обсуждении результатов анализа.

При анализе данных целесообразно применять несколько методов, чтобы убедиться в согласованности результатов, поэтому и в данном исследовании также будет использовано несколько методов анализа, позволяющих подтвердить или опровергнуть выводы, следующие из таблицы 1.

При составлении таблицы 1 различия между дистанционными и отчётыми данными были разбиты на три группы. Можно поступить проще: для каждого источника загрязнения за каждый год вычислить разность между отчётными и дистанционными данными и посмотреть на распределение этих разностей. Можно предположить, что если различия между двумя источниками данных объясняются исключительно случайными факторами (неточностью дистанционных измерений), то разности будут распределены симметрично: примерно в половине случаев они будут отрицательными, то есть отчётные данные меньше дистанционных, а в другой половине случаев они будут положительными, то есть отчётные данные больше дистанционных. Как и при разделении разностей на три группы, здесь также целесообразно разбить сами источники выбросов на три группы по объёму. Распределения разностей между отчётными и дистанционными данными представлены в таблице 2.

### Таблица 2.

```{r table_2}
kable(table_2,
      col.names = c("Объём выбросов по дистанционным данным", "Отчёт < дист.", "Отчёт > дист."))
```

Результаты сравнения, представленные в таблице 2, согласуются с результатами, представленными в таблице 1. Как и в таблице 1, в группе источников загрязнения с выбросами до 50 тысяч тонн разности распределены приблизительно равномерно. Следовательно, различия отчётных и дистанционных данных здесь, вероятно, объясняются исключительно случайными факторами. В двух других группах распределение разностей явно смещено: отчётные данные гораздо чаще оказываются меньше, чем дистанционные, а не наоборот. Это подтверждает ранее выявленную тенденцию: при значительном объёме выбросов диоксида серы (больше 50 тысяч тонн в год) отчётные данные о выбросах, как правило, меньше, чем измеренные дистанционным способом.

Разумеется, общая тенденция не означает, что для всех источников загрязнения с выбросами от 50 тысяч тонн в год будут характерны меньшие значения по отчётными данным по сравнению с дистанционными. Так, если обратить внимание на Норильск, то окажется, что в течение всех 15 лет различия между отчётными и дистанционными данными укладываются в погрешность дистанционных измерений, при этом, как и следует ожидать при действии исключительно случайных факторов, в 8 случаях отчётные выбросы меньше дистанционных, а в 7 — больше, при этом максимальное расхождение между дистанционными и отчётными данными составляет по 12% в большую и меньшую сторону, что говорит об очень высоком соответствии между отчётными и дистанионными данными. Тем не менее, наличие подобных исключений не опровергает общую тенденцию.

Также имеет смысл визуально сравнить распределения значений выбросов, полученных из разных источников данных — дистанционных или отчётных. Диаграмма распределения представлена на графике 1.

### График 1.

```{r plot_1}
plot_1
```

На графике не показаны данные по Норильску, поскольку объёмы выбросов в этом городе многократно превышают объёмы выбросов из других источников и составляют около 2 миллионов тонн в год. Включение их на график затруднило бы восприятие результатов.

Из графика видно, что распределение объёмов выбросов, измеренных с помощью дистанционного зондирования, смещено вправо по отношению к распределению объёмов выбросов, указанных в официальной отчётности. Стоит обратить внимание, что пик распределения по отчётным данным лежит в диапазоне от 20 до 30 тысяч тонн, в то время как по дистанционным данным в этой части графика, наоборот, «провал». Это связано с тем, что порог чувствительности дистанционных измерений составляет 30 тысяч тонн, и меньшие объёмы выбросов фиксируются только при благоприятных условиях либо не фиксируются вовсе, то есть регистрируются как нулевое значение (с этим связан начальный всплеск нулевых значений в дистанционных данных). В остальном же пик отчётных значений приходится на диапазон от 0 до 40 тысяч тонн, а пик дистанционных значений (надо заметить, менее выраженный и более растянутый) — на диапазон от 30 до 70 тысяч тонн. Две вертикальные линии (точечная и чёрточная) изображают медианные значения выбросов соответственно по отчётным и дистанционным данным (медиана считалась, исключая Норильск), и между медианами также есть заметные различия: медианный выброс по отчётным данным составляет `r median_values_without_Norilsk$reported` тысяч тонн в год, а по дистанционным — `r median_values_without_Norilsk$remote` тысяч тонн в год. Другими словами, медианные выбросы по отчётным данным составляют около 40% от медианных выбросов по дистанционным данным, что несколько выходит за границы 55%-го диапазона погрешности (хотя и не выходит за границы 67%-го диапазона, характерного для небольших объёмов выбросов). Данное различие медиан является статистически значимым, и хотя по его величине нельзя однозначно утверждать, что оно не является следствием действия исключительно случайных факторов, в совокупности с ранее изложенными аргументами о распределении разностей и групп различий между данными оно, тем не менее, становится ещё одним аргументом в пользу существования тенденции к меньшему объёму выбросов, указанному в отчётности, по сравнению с дистанционными данными.

На графике можно заметить ещё одну любопытную деталь: два небольших, но заметных всплеска по отчётным данным в районе 90 и 140 тысяч тонн. Хотя сами по себе эти всплески невелики, они хорошо согласуются с ранее замеченной в других исследованиях (в частности, криминологических) выводами о том, что в некоторых случаях отчётные данные «подгоняются» к заранее известному значению, причём это значение либо как-то связано с законодательно закреплённым предписанием (например, объёмом наркотических средств, от которого зависит квалификация преступлния), либо просто является круглым. 90 и 140 тысяч тонн близки к круглым 100 и 150 тысячам тонн, и всплески на них вызывают некоторые вопросы, хотя, конечно, из-за недостаточно большого объёма данных здесь сложно говорить о чём-либо однозначно.

## 2.3. Обсуждение результатов анализа

# 3. Выводы

## Библиография